【裁判字號】    92,上易,103
【裁判日期】    920430
【裁判案由】    拆屋還地
【裁判全文】
臺灣高等法院臺中分院民事判決  九十二年度上易字第一○三號
      上  訴  人  丙○○
      上  訴  人  乙○○
      被  上訴人  台灣省彰化農田水利會
      法定代理人  甲○○
右當事人間請求拆屋還地事件，上訴人對於中華民國九十一年十二月二十七日臺灣彰
化地方法院九十一年度重訴字第一二八號第一審判決提起上訴，本院判決如左：
      主      文
上訴駁回。
第二審訴訟費用由上訴人負擔。
      事實及理由
一、本件被上訴人起訴主張：坐落彰化縣溪湖鎮○○段八五九、八六一地號土地（下
    簡稱系爭土地）為被上訴人所有，詎上訴人乙○○無權占有系爭八五九地號內如
    原判決四附圖所示編號部分面積零點零零壹參公頃水泥板雞舍及編號部分面
    積零點零零陸肆公頃磚造二樓房屋；上訴人丙○○無權占用系爭八五九地號內原
    判決如附圖所示編號部分面積零點零零伍零公頃磚造二樓房屋，及系爭八六一
    地號內如原判決附圖四所示編號部分面積零點零零零捌公頃磚造二樓房屋、編
    號部分面積零點零零貳伍公頃水泥板房屋，經被上訴人請求彼等拆除遭拒，爰
    本於所有權之作用，依民法第七百六十七條之規定，訴請上訴人拆除前開地上物
    （下簡稱系爭地上物），並將土地交還予被上訴人。又不同意上訴人所稱暫緩二
    年拆除系爭地上物等詞。
    上訴人丙○○、乙○○則以：丙○○佔用的房屋自日據時代就由乃曾祖父楊阿九
    向對造承租系爭土地後，由祖先起造；乙○○佔用的房屋自日據時代就由族親楊
    黑番向對造承租系爭土地後，由祖先起造；又上開房屋均未保存登記，亦無權狀
    。又請求被上訴人暫緩二年拆除上開房屋等語，資為抗辯。
二、查本件原審對於被上訴人之請求，判決被上訴人全部勝訴，並為附條件假執行之
    宣告，上訴人等全部聲明不服，求為廢棄原判決不利於上訴人部分，並駁回該部
    分被上訴人在第一審之訴及其假執行之聲請。被上訴人則求為判決駁回上訴。
三、被上訴人起訴主張：坐落彰化縣溪湖鎮○○段八五九、八六一地號系爭土地為被
    上訴人所有，詎上訴人乙○○無權占有該地如原判決附圖四所示編號、部分
    ；上訴人丙○○無權占有該地如原判決附圖四所示編號、、部分之面積及
    位置，並在該地有房屋或雞舍等地上物等情。業提出土地登記簿謄本、地籍圖謄
    本為憑（見原審九十一年員調字第二０號卷第九至二二頁），並經原法院會同彰
    化縣溪湖地政事務人員勘驗現場測量屬實，有勘驗筆錄及複丈成果圖在卷可稽（
    見原審卷第三六至四四頁），復為上訴人丙○○、乙○○所不爭執，自堪認被上
    訴人主張屬實。
四、按以無權占有為原因，請求返還所有物之訴，被告對原告就其物有所有權存在之
    事實無爭執，而僅以非無權占有為抗辯者，原告於被告無權占有之事實，無舉證
    責任。被告應就其取得占有，係有正當權源之事實證明之。如不能證明，則應認
    原告之請求為有理由（最高法院七十二年度台上字第一五五二號判決參照）。查
    被上訴人主張系爭土地為伊所有，上訴人無權占用如原判決附圖四所示之上開編
    號乙節，已如前述，則上訴人自應就彼等占用系爭土地，有正當權源，負舉證之
    責。惟查上訴人等雖抗辯彼等祖先曾向被上訴人承租系爭土地云云，但為被上訴
    人所否認，而上訴人又自認無法證明之（見本院卷第三六頁），即無法舉證以實
    其說，則被上訴人依民法第七百六十七條之物上請求權規定，訴請上訴人拆除系
    爭地上物，並將該地交還予被上訴人，即屬有據。又查上開系爭土地上之上訴人
    房屋老舊，有彼等所提照片可按（見本院卷第二七頁），而被上訴人又陳稱施工
    在即，並不同意上訴人請求暫緩二年拆屋等語在卷，是上訴人請求暫緩二年拆屋
    云云，自難准許。
五、綜上所述，本件被上訴人主張上訴人無權占用系爭土地為可採，上訴人所辯均為
    無可取。從而，被上訴人本於民法第七百六十七條之物上請求權之法律關係，請
    求上訴人拆除坐落彰化縣溪湖鎮○○段八五九、八六一地號系爭土地，上訴人丙
    ○○占有該地如原判決附圖四所示編號、部分；上訴人乙○○無權占有該地
    如原判決附圖四所示編號、、部分之地上物，並將該地交還被上訴人，為
    有理由，應予准許。是則原審判命如被上訴人請求，於法並無違誤。上訴意旨指
    摘原判決不當，求予廢棄改判，為無理由，應予駁回其上訴。
六、本件事證已臻明確，兩造其餘攻擊或防禦方法及所提證據，均與本院心證之形成
    及判決結果，不生影響，爰不一一再加以論述，併此明．
七、據上論結，本件上訴為無理由，依民事訴訟法第四百四十九條第一項、第七十八
    條、第八十五條第一項前段，判決如主文。
中      華      民      國    九十二    年      四      月     三十     日
~B1民事第六庭審判長法  官  吳火川
~B2                法  官  饒鴻鵬
~B3                法  官  陳繼先
右為正本係照原本作成。
不得上訴。
~B                書記官  劉建智
中      華      民      國    九十二    年      五      月      一      日
                                                                        Ｂ


司法院資訊處製作；財團法人民間司法改革基金會備份。
